臺灣高等法院臺南分院刑事判決
　　　　　　　　　　　　　　　　 94年度上易字第436號　Ａ
上　訴　人　臺灣臺南地方法院檢察署檢察官
被　　　告　甲○○
選任辯護人　涂禎和　律師
上列上訴人因被告偽造文書等案件，不服臺灣臺南地方法院93年
度易字第948號中華民國94年8月2日第一審判決（起訴案號：臺
灣臺南地方法院檢察署93年度偵字第5337、9770號），提起上訴
，本院判決如下：
    主  文
上訴駁回。
    理  由
一、公訴意旨略以：被告李浩銘【原審法院通緝中】分別積欠債
    權人上群電池企業股份有限公司（下稱上群公司）、李志民
    、孫宗賢即上順企業社合會會款新臺幣（下同）九萬元、九
    萬元、二十七萬元，經上群公司、李志民、孫宗賢即上順企
    業社向台灣台南地方法院聲請核發支付命令，經該院分別於
    民國（下同）九十二年三月十二日以九十二年度促字第一三
    六五四號、同年六月十九日以九十二年度促字第四Ｏ一九八
    號、同年六月二十三日以九十二年度促字第四一Ｏ八八號核
    發支付命令確定在案，詎被告李浩銘於九十二年七月三日將
    受強制執行之際，竟與被告甲○○（即被告李浩銘之妹）基
    於意圖損害上群公司、李志民、孫宗賢即上順企業社前開債
    權之犯意聯絡，於九十二年八月五日向該管地政機關虛偽申
    報將其所有之臺南縣永康市○○段八一Ｏ六—ＯＯＯＯ地號
    土地暨其上建號臺南縣永康市○○段Ｏ一七二八—ＯＯＯ號
    建物出賣予被告甲○○，致該管地政機關不知情之公務員不
    實登載前開房地因買賣之原因，於是日移轉登記予被告甲○
    ○，致生損害於地政機關管理地籍之正確性，以此方式處分
    其財產，因認被告甲○○涉犯刑法第二百十四條明知不實事
    項，使公務員登載不實罪及第二百五十六條損害債權罪嫌云
    云。
二、按犯罪事實應依證據認定之，無證據不得認定犯罪事實；又
    不能證明被告犯罪者，應諭知無罪之判決，刑事訴訟法第一
    百五十四條第二項、第三百零一條第一項分別定有明文。次
    按犯罪事實之認定，應憑真實之證據，倘證據是否真實尚欠
    明確，自難以擬制推測之方法，為其判斷之基礎；而認定犯
    罪事實之證據係指足以認定被告確有犯罪行為之積極證據而
    言，該項證據自須適合於被告犯罪事實之認定，始得採為斷
    罪資料；再訴訟上證明之證據資料，須於通常一般之人均不
    致有所懷疑，而得確信其為真實之程度者，始得據為有罪之
    認定，倘其證明尚未達到此一程度，而有合理之懷疑存在，
    復無其他調查途徑可循，根據「罪證有疑，利於被告」之證
    據法則，即無從為被告有罪之確信，法院即應為無罪之判決
    （參照最高法院五十三年臺上字第六五六號、二十九年上字
    第三一○五號、七十六年臺上字第四九八六號判例）。
三、公訴人認被告甲○○涉犯偽造文書、損害債權罪嫌，無非係
    1.告訴人之指訴，2.同案被告李浩銘辯稱：積欠甲○○三百
    萬元債務，與甲○○供詞不同，3.被告甲○○僅付貸款差額
    八萬元即取得上開坐落台南縣永康市○○段8106地號土地及
    其上1728號建物（下稱系爭房地）之所有權，4.李浩銘允以
    與不動產買賣市價顯不相當之代價，辦理該系爭房地之所有
    權移轉登記，顯見其等主觀上明知告訴人等已取得確定之執
    行命令，有權就上開系爭房地聲請強制執行，猶於將受強制
    執行之際，意圖損害告訴人等之債權，而處分系爭房地，二
    人為共犯云云，為其主要論據。
四、訊據被告甲○○固坦承有自同案被告李浩銘移轉登記上揭系
    爭房地之事實，惟堅詞否認有何損害債權及使公務員登載不
    實之犯行，於原審辯稱：因上揭房地係祖產，家人因見李浩
    銘積欠第一商業銀行（下稱一銀）上揭房地貸款本息，恐遭
    拍賣，乃決定由伊買下上揭房地，當時李浩銘尚欠一銀貸款
    二百九十八萬元，伊除付了各項稅款十七萬八千八百八十四
    元、代書費及規費二萬二千九百九十二元外，並於償付十八
    萬元李浩銘貸款差額後，承受二百八十萬元之貸款，李浩銘
    貸款係在八十二年間，伊九十二年間轉貸時，當時房價已下
    跌很多，一銀重估之價值亦僅三百多萬元，伊並自九十二年
    九月開始繳納貸款之本息，每月繳一萬八千四百四十八元迄
    今，故檢察官指稱以顯不相當之價格買受上揭房地，與實情
    不符，又其並不知李浩銘對告訴人李志民等人之債務，否則
    告訴人之債權僅四十五萬元，伊豈會承受二百八十萬元之房
    貸債務，並支付稅款、代書費、規費、貸款差額等款項達三
    十八萬一千八百七十六元，伊並不須損害渠等債權等語。於
    本院辯稱：
（一）告訴人之指訴係以使被告受刑事追訴為目的，是其供述須
      有其他證據足憑，否則即難足採！查甲○○根本不認識告
      訴人，對李浩銘與告訴人間有無債務糾葛，全然不知，亦
      未曾收受告訴人對李浩銘聲請核發之支付命令，且告訴人
      提起本件訴訟，自始亦未以甲○○為被告提出告訴，顯可
      徵被告甲○○確屬無辜！
（二）李浩銘雖曾於地檢署稱：其積欠甲○○三百萬元等語，然
      絕非事實，李浩銘亦未提出任何事證，綜觀本案全卷，亦
      查無李浩銘所訴之情，則其供詞，自無足採！矧若李浩銘
      積欠甲○○三百萬元屬實，則甲○○何須承擔系爭房地原
      有貸款298萬元暨負擔過戶所需之稅捐、代書費用達20萬
      元！足證李浩銘供詞，不足採信。
（三）李浩銘將系爭房地出售予甲○○，有下列事證足稽，絕非
      明知不實或以顯不相當代價購得：
    1.承辦代書李素真證稱：「（本件何人與妳接洽？）李浩銘
      母親。（李浩銘本人有無與妳接洽？）電話聯絡。（轉貸
      時為何金額降低？）因為銀行估價不及原來貸款之金額。
      （本件是買賣或贈與？）買賣，但是因為贈與稅法規定，
      二等親買賣視同贈與，所以才繳贈與稅。」等語（詳93年
      7月7日偵訊筆錄）；承辦代書即證人黃秀鑾證稱：「（本
      件是賣賣或贈與？）買賣。」等語（詳93年7月15日偵訊
      筆錄），於第一審審理時證稱：「有與李浩銘電話聯絡賣
      賣事」、「李浩銘與甲○○就系爭房地，實際約定之買賣
      價金為原貸款餘額及辦理過戶所需之全部費用」、「辦理
      過戶所需之費用均由甲○○支付」、「金額四百萬元之買
      賣契約書，僅為辦理銀行貸款之用，並未持之向地政事務
      所辦理過戶。」等語（詳第一審94年7月12日審理筆錄）
      ；由證人證詞，系爭房地買賣過戶手續，承辦代書均曾與
      李浩銘電話聯絡買賣細節，李浩銘並提供買賣過戶所需之
      印鑑章、印鑑證明及所有權狀，以辦理系爭房地之過戶。
    2.系爭土地經稅捐機關核定之價值為0000000元、系爭房屋
      則核定274600元，總計房地總價值為0000000元，有卷附
      之財政部台灣南區國稅局贈與稅繳清證明書可稽；而查甲
      ○○購買系爭房地，除承受原有貸款0000000元，又繳清
      土地增值稅89450元、房屋契稅16476元、贈與稅72958元
      、代書費（含登記費）22992元，總計甲○○購買系爭房
      地所支付之費用高達0000000元（詳第一審93年12月14日
      調查證據聲請狀所附），顯超過前開國稅局核定之房地價
      值；另系爭房地經第一銀行於92年8月間辦理重新徵信，
      經估價結果土地價值273萬餘元，房屋價值45萬餘元，即
      第一銀行鑑定系爭房地價值約僅318萬元左右，亦有行員
      即證人鐘孟涵於第一審94年7月12日審理時證詞可據；故
      系爭房地業經貸款銀行鑑定估價，則告訴人聲請另行鑑價
      已無必要，且價格與甲○○購得之費用相當，故檢察官稱
      甲○○以顯不相當價格購得系爭房地，顯屬誤解。
（四）基上所陳，甲○○向李浩銘購買系爭房地，並無不實情事
      ，且對李浩銘與告訴人之債權債務關係，毫不知情，足證
      甲○○絕無偽造文書或損害債權之犯行。
五、經查：
（一）一銀於九十二年七月八日就上揭房地重新估價，其鑑定價
      格為三百十八萬二千三百六十三元，有該銀行大灣分行不
      動產調查表一份附卷可稽（見原審卷第六八頁），參以證
      人鍾孟涵即承辦本件貸款及估價之一銀承辦人於原審審理
      時結證稱：「（一般銀行的鑑定價格是否低於市價？）是
      的。我不知道低於幾成，土地公告現值加四成。房屋依公
      式去算。」、「（本件甲○○事後，向你們轉貸、借款兩
      百八十萬元？）是的。」、「（鑑定價格三百十八萬元，
      他們欠你兩百九十八萬元。他們差額，這個房屋拍賣之後
      ，是不是這個房屋是否還有殘值存在？）如果歷經拍賣，
      拍賣的價格大部分都低於我們的鑑價。」、「（本件甲○
      ○九十二年八月轉貸的時候，跟當初李浩銘所貸款的價格
      何者高？何者低？）李浩銘所鑑價得價格比較高。貸款就
      比較高。」等語，足見九十二年七月間上揭房地價格已非
      八十二年時之水準，下跌幅度頗大，故上揭房地於九十二
      年七月間之市價應在三百十八萬二千三百六十三元或以下
      之價格，應可憑信。
（二）上揭房地貸款本息，同案被告李浩銘於九十一年十一月十
      九日繳付二萬元後，長達八月有餘均未再繳付，迄九十二
      年八月七日為止尚欠一銀二百九十八萬元之貸款未償等情
      ，有該行放款攤還及利息記錄查詢單一紙附卷可參（見台
      灣桃園地方法院檢察署九十三年度調偵字第三九號偵查卷
      第二十三頁），嗣被告甲○○就上開二百九十八萬元之貸
      款，轉貸二百八十萬元，每月繳付本息共一萬八千四百四
      十八元等情，亦有被告甲○○一銀大灣分行存摺【帳號0
      000000000號】封面、內頁影本三紙在卷可參（
      見台灣桃園地方法院檢察署九十三年度調偵字第三九號偵
      查卷第十五、十六頁）。另因買賣移轉登記應繳付之土地
      增值稅八萬九千四百五十元、契稅一萬六千四百七十六元
      、贈與稅七萬二千九百五十八元，有繳款書三紙在卷可佐
      （見九十三年度偵字第五三三七號卷第三十一、三十四、
      四十一頁），及規費、代書費二萬二千九百九十二元，亦
      有收據一紙附卷可稽（見原審卷第二二頁）。再參以證人
      黃秀鑾即本件承辦之代書於原審結證稱：「（李浩銘、甲
      ○○本件實際買賣價金如何約定？）李浩銘欠銀行多少錢
      ，還有土地增值稅、契稅加起來，算是甲○○買賣價金。
      」、「（甲○○要負擔多少？）銀行負債部分二百八十幾
      萬元加上各項過戶費用總數三百多萬元。」等語，顯見被
      告甲○○購得上揭李浩銘之房地，其負擔之價金包括貸款
      二百八十萬元及上開所述已付之稅款、規費、代書費、貸
      款差額共三十八萬一千八百七十六元，總計三百十八萬一
      千八百七十六元，被告甲○○顯係以此一代價購得李浩銘
      所有之上揭房地無誤，此一價購數額核與前（一）所述一
      銀就上揭房地之估價大致相符，尚無公訴人所指「以此項
      與不動產買賣市價顯不相當之代價，辦理前開房地之所有
      權移轉登記」之事實。從而，被告甲○○、李浩銘據此買
      賣關係向台南縣永康地政事務所就上揭房地申辦移轉登記
      ，尚與明知為不實之事項，而使公務員登載於職務上所掌
      之公文書罪之構成要件不合。
（三）同案被告李浩銘對告訴人上群公司、李志民、孫宗賢即上
      順企業社共有四十五萬元之債務，告訴人分別居住於台北
      縣、桃園縣，九十年間李浩銘積欠告訴人上群公司、李志
      民、孫宗賢即上順企業社合會款項各為九萬元、九萬元、
      二十七萬元，乃發生於桃園縣平鎮市等情，有告訴人九十
      二年八月二十八日告訴狀附卷可佐，九十二年間告訴人向
      原審法院對李浩銘聲請核發支付命令，此期間內被告甲○
      ○均住於台南縣永康市○○○街六九號，此與李浩銘上揭
      債務發生地及債權人即告訴人居所地，相距有數百公里之
      遙，被告甲○○能否知悉李浩銘上開債務來龍去脈，誠有
      可疑。況李浩銘於九十二年十月十六日於偵查中供稱積欠
      甲○○三百萬元債務未還，乃以承受貸款為條件，將上開
      房地售予甲○○等語（見台灣桃園地方法院檢察署九十二
      年度偵字第一四四三八號偵查卷第二十三頁），惟為被告
      甲○○迭於偵查及原審審理中否認，苟彼等二人就損害告
      訴人債權乙節，事前已有犯意聯絡，謀同商議，何以此項
      債務紛爭歷經近二年，被告甲○○竟未迴護李浩銘，進而
      一再否認其上揭之供述？顯見被告甲○○所辯其並不知李
      浩銘對告訴人李志民等人之債務之辯解非虛。再查，公訴
      人僅於起訴書泛稱彼等二人基於犯意聯絡損害告訴人債權
      ，然遍查全卷並無證據足以認定李浩銘積欠告訴人合會款
      項，並由告訴人取得執行名義等情，已為被告甲○○所知
      悉，公訴人於原審及本院實行公訴時，復未就此舉證證明
      之，亦未提出被告甲○○購得上揭房地，係出於損害告訴
      人債權之證據，本院尚無法形成告訴人就被告甲○○之指
      訴為真實之確信。
（四）綜上，被告甲○○上開被訴明知不實事項，使公務員登載
      不實及損害債權之犯行，均尚屬無法證明，復查無其他積
      極證據足認被告甲○○有何公訴人所指之犯行，自應為無
      罪之諭知。
六、原審以調查證據結果，斟酌全辯論意旨，認不能證明被告犯
    罪，而諭知被告無罪，核無不當，檢察官上訴意旨仍執前詞
    認應成立犯罪，指摘原判決不當，為無理由，應予駁回。
據上論斷，應依刑事訴訟法第368條，判決如主文。
本案經檢察官徐松奎到庭執行職務。
中　　華　　民　　國　　94　　年　　10　　月　　20　　日
                  刑事第三庭    審判長法　官　陳義仲
                                      法　官　楊子莊
                                      法　官　陳顯榮
以上正本證明與原本無異。
不得上訴。
　　　　　　　　　　　　　　　　　　　書記官　陳嘉琍
中　　華　　民　　國　　94　　年　　10　　月　　21　　日
